【裁判字號】    97,訴,2426
【裁判日期】    980211
【裁判案由】    損害賠償
【裁判全文】
臺灣臺中地方法院民事判決              97年度訴字第2426號
原      告  丙○○
訴訟代理人  楊盤江律師
被      告  宏泰人壽保險股份有限公司
法定代理人  甲○○
訴訟代理人  乙○○
被      告  維琳保險經紀人股份有限公司
法定代理人  丁○○
訴訟代理人  林伸全律師
上列當事人間請求損害賠償等事件，經於民國98年1月5日言詞辯
論終結，本院判決如下：
    主    文
被告宏泰人壽保險股份有限公司應給付原告新臺幣2,650,004元
，及自民國97年10月8日起至清償日止，按週年利率5%計算之利
息。
原告其餘之訴駁回。
訴訟費用新臺幣55,252元，由被告宏泰人壽保險股份有限公司負
擔新臺幣27,334元，餘由原告負擔。
本判決第一項於原告以新臺幣880,000元為被告宏泰人壽保險股
份有限公司預供擔保後，得假執行；但被告宏泰人壽保險股份有
限公司如以新臺幣2,650,004元為原告供擔保後，得免為假執行
。
原告其餘假執行之聲請駁回。
    事實及理由
壹、原告方面：
  一、聲明：
      （一）先位聲明：被告宏泰人壽保險股份有限公司、維琳
            保險經紀人股份有限公司應連帶給付原告新臺幣（
            下同）5,472,494元及自起訴狀繕本送達之翌日起
            至清償日止，按週年利率5%計算之利息。
      （二）備位聲明：被告宏泰人壽保險股份有限公司應給付
            原告2,736,247元及自起訴狀繕本送達之翌日起至
            清償日止，按週年利率5%計算之利息。
      （三）願供擔保請准宣告假執行。
  二、陳述：
      （一）被告維琳保險經紀人股份有限公司（下稱維琳公司
            ）所屬協理兼被告宏泰人壽保險股份有限公司（下
            稱宏泰公司）業務代表林淑閔，前於民國94年12月
            28日向原告詐稱：如以原告為要保人及被保險人，
            並以原告之孫即訴外人黃浩權為受益人，而向被告
            宏泰公司投保「宏泰人壽增額終身壽險」，除第1
            年保險費須全額自付外，第二年僅需自付79萬元之
            保險費，差額1,123,243元可向被告宏泰公司以保
            險單借款方式借貸繳納，至第三年起至第十年期滿
            止之保險費，亦均以此種保單借貸方式繳納而毋庸
            自付保險費，借貸總額約為18,956,000元（內含本
            金約16,429,000元及按年息3.2%計算之利息2,527,
            000元），10年繳費期滿，如原告身故，則受益人
            將可領取保險金20,649,580元，依遺產及贈與稅法
            第16條第9款規定，此項保險給付可完全不計入遺
            產中，另所借貸之上開約18,956,000元保單借款，
            於原告身故時，更可列計為原告生前之未償債務而
            從遺產總額中扣除，藉此投保方法，可資節稅等語
            。原告聞言乃應允依其規劃而為投保（保單號碼分
            別為0000000000、0000000000、0000000000、ll00
            000000，總保額980萬元，分4份保單，年繳保費合
            計1,913,243元），原告迄今實際繳納予被告宏泰
            公司之金額計為2,736,247元：
            (1)、94年12月28日實際繳納第一年保險費1,913,24
                3元（計算式390,456元＋507,595元＋507,595
                元＋507,595元）。
            (2)、96年1月26日實際繳納第二年保險費790,243元
                （計算式應繳保險費1,913,243元–保單質借
                1,123,000元＝實繳金額790,243元）。
            (3)、97年1月11日繳納借款利息32,761元，至於應
                繳保險費係以保單質借貸款支付。
      （二）原告嗣於97年1月間發現，依財政部91年4月2日發
            布之新聞稿及財政部臺灣省中區國稅局97年5月26
            日中區國稅二字第0970021226號回函（即原證七）
            內容所示，上述保單質借之貸款，應從保險金中扣
            除，而不得列計為被繼承人之負債並從遺產總額中
            扣除一節，乃財政部一貫之見解，是訴外人林淑閔
            前向原告所聲稱之上述保單借款所生債務日後可從
            遺產總額中扣除一節，並非實在。
      （三）訴外人林淑閔為被告維琳公司之業務協理，依原告
            投保當時之修正前保險法第8條之1及第9條規定，
            訴外人林淑閔復係為被告宏泰公司從事保險招攬工
            作，自兼屬被告宏泰公司之保險業務員，居於被告
            宏泰公司之履行輔助人地位，其詐欺原告可合法節
            稅云云，致原告陷於錯誤而與被告宏泰公司簽訂系
            爭保險契約，因被告宏泰公司於97年3月7日表示拒
            絕退費，原告乃於97年6月4日以存證信函向被告宏
            泰公司為撤銷被詐欺所為意思表示之通知。
      （四）訴外人林淑閔無視財政部對上述問題之一貫見解，
            向原告謊稱可藉以合法節稅云云，使原告之繼承人
            日後將面臨遭國稅局裁罰、補稅之危險。訴外人林
            淑閔所提供之服務，違反保險業務員管理規則第19
            條第1項第1、5款規定，顯不符合其專業水準可合
            理期待之安全性並致原告受有損害，且屬違反保護
            他人之法律，而構成侵權行為，原告自得依消費者
            保護法第7條第1、3項規定，請求被告維琳公司及
            被告宏泰公司負連帶賠償責任。原告因訴外人林淑
            閔所為之故意詐欺行為，計受有保險費及保單借款
            利息支出之損失合計2,736,247元；另依消費者保
            護法第51條規定，爰另請求一倍之懲罰性賠償金2,
            736,247元。為此爰訴請求被告維琳公司及宏泰公
            司連帶給付如先位聲明所示金額及利息。
      （五）原告先位主張如非有理，因原告與被告宏泰公司另
            於97年3月25日曾在行政院金融監督管理委員會保
            險局1736室達成原證十會議記錄所示之協調結果，
            約定「如國稅局函覆業務員規劃無法達到節稅效果
            者，則公司同意保單契撤退費」，依上述國稅局函
            文（即原證七）所示函覆內容可知並未能達到節稅
            之效果。則原告爰依上開協調會之結論，備位請求
            被告宏泰公司退還原告前所繳納之保險費及借款利
            息合計2,736,247元及法定遲延利息。
      （六）對被告宏泰公司所為貸款本息抵銷抗辯之陳述：被
            告宏泰公司既對原告構成侵權行為，原告對之享有
            損害賠償請求權，原告自得本於侵權行為損害賠償
            請求權而廢止加害人即被告宏泰公司對原告之債權
            （包含基於保單質借所生之借款利息請求權），則
            被告宏泰公司自不得再行請求原告給付保險費及借
            款利息。另原告向被告所為之保單借貸，目的係在
            繳納保費，自屬原保險契約之從契約性質，原告既
            已撤銷因遭詐欺所為之投保意思表示，則保單借貸
            契約亦應一併失所附麗而告消滅。至於在此之前所
            借貸之借款本金，因原告本得請求被告宏泰公司返
            還前以保單質借方式所繳納之保險費，原告爰以此
            項債權，與原告對被告宏泰公司所負之借款本金返
            還債務為抵銷。既經抵銷，被告宏泰公司自不得再
            對原告為先前借款本金之返還抗辯。另原告對被告
            宏泰公司所提出之被證13繳費貸款明細表所記載之
            （a）累積已繳保險費、（b）貸款本金、（c）累
            計至97年12月15日之保單借款利息、（d）已繳利
            息，各欄所示金額並不爭執；另有關保單借款利息
            部分，如被告宏泰公司得為抵銷之抗辯者，原告同
            意以被告宏泰公司所抗辯之97年12月15日為利息計
            算截止日。
  三、 證據：提出通知書、規劃書、相關函文、證明單、保險
       費繳納證明單、原告之活期儲蓄存款存摺、新聞節本及
       存證信函等為證。
貳、被告方面：
  一、聲明：原告之訴及假執行之聲請均駁回。如受不利之判決
      ，願供擔保請准宣告免假執行。
  二、陳述：
      （一）被告宏泰公司部分：
            (1)、訴外人林淑閔係被告維琳公司之協理，與被告
                宏泰公司間並無任何勞務契約關係存在。原證
                1之保險費催告通知書所載「業務代表林淑閔
                」，僅在於確認系爭保險契約係由何人所招攬
                ，尚不能因該項記載即謂訴外人林淑閔為被告
                宏泰公司之員工或業務代表。況依保險法第9
                條規定，保險經紀人係基於被保險人之利益而
                為被保險人提供服務之人，訴外人林淑閔為被
                告維琳公司之業務人員，自不能認其為被告宏
                泰公司之履行輔助人，原告主張被告宏泰公司
                就訴外人林淑閔為其所提供之服務，屬消費者
                保護法第7條第1項之「提供服務之企業經營者
                」，顯有誤會。且原告就其所述訴外人林淑閔
                故意詐欺一節，亦未見舉證以實其說。
            (2)、原告向被告宏泰公司所投保之系爭4份保險契
                約，均有指定以訴外人黃浩權等人為身故受益
                人，其身故保險金依保險法第112條、遺產及
                贈與稅法第16條之規定，自得不計入遺產總額
                計算。況依原證七財政部臺灣省中區國稅局書
                函說明三所示內容，益見身故保險金如已指定
                身故受益人者，得不課予遺產稅。是原告所稱
                系爭保險契約不能達到節稅效果云云，顯係誤
                認。
            (3)、原告另就其所投保之系爭4份保險契約，依保
                險法第120條規定，向被告辦理保單質借貸款
                ，日後原告身故時，其所仍未清償之借款本金
                及利息，核屬遺產及贈與稅法第17條第1項第9
                款所定「被繼承人死亡前，未償之債務」，本
                應不計入遺產總額，台北高等行政法院95年訴
                字667號判決亦採相同見解。是原告就上述保
                單質借無節稅效果之指稱，亦與事實不符。
            (4)、原告備位主張之會議記錄，其法律上性質為「
                附條件之和解契約」，係以「國稅局函覆該規
                劃並無節稅效果」為和解契約發生效力之停止
                條件，今依國稅局上開書函內容觀之，該局並
                未表示上述保險規劃並無節稅效果。則該停止
                條件自未成就，被告尚無履行和解契約所示退
                費義務，原告備位聲明請求被告退還已繳之保
                險費，亦非有據。
            (5)、退而言之，縱認原告主張為有理由，然其所得
                請求退還之保險費金額亦非正確（詳被證13
                ）。理由如下：
                、原告繳交之保險費合計為4,334,081元：
                、原告向被告宏泰公司保單質借金額計為本
                、依保險法第120條之規定，原告向被告辦
      （二）被告維琳公司部分：
            (1)、被告維琳公司係以保險經紀人為業，訴外人林
                淑閔為被告維琳公司職員，於事先探知原告之
                保險需求之後，乃以其保險經紀人之專業知識
                ，代為分析、規劃各式保險種類供原告選擇，
                經原告決定投保險種後，再為原告之利益，代
                向被告宏泰保險公司洽訂保險契約，並向被告
                宏泰公司收取佣金。依保險法第9條規定，訴
                之聲明林淑閔係保險經紀人，與單純從事保險
                招攬之保險業務員顯屬有別，自無保險業務員
                管理規則之適用。
            (2)、原告係以投保為目的而購買保險，即係以消費
                為目的，使用接受保險公司之商品或服務，核
                非以消費為目的接受訴外人林淑閔之服務，故
                依消費者保護法第2條第1項規定，原告並非被
                告維琳公司之消費者，與被告維琳公司間無消
                費關係存在，自無消費者保護法之適用。再者
                ，訴外人林淑閔為原告所提供之保險規劃服務
                ，其服務本身之性質上，並無發生安全上之危
                險性之可能。又原告所投保之系爭保險契約，
                依保險法第112條、遺產及贈與稅法第16條第9
                款及第17條第1項第9款規定，已含有規劃節省
                遺產稅之功能，惟須待日後保險事故發生時，
                由納稅義人提供資料供稽微機關進一步查核認
                定之。在保險事故尚未發生前，稅捐機關自尚
                未否准原告未償之保單借款債務應自遺產總額
                中扣除之申請。原告遽認其係受詐欺而訂立系
                爭保險契約並受有損害云云，純係其主觀臆測
                之詞，尚不能證明被告維琳公司所提供之商品
                或服務，有不符當時專業水準可合理期待之安
                全性。況縱使日後稅捐機關否准未償之保單借
                款債務自遺產總額扣除之申請，此亦係原告本
                身之債務存有不法原因所致，與訴外人林淑閔
                為其規劃投保之行為，顯無相當因果關係，原
                告自不得以該項未償保單借款債務不能保證將
                來必得自遺產中扣除為由，即認訴外人林淑閔
                有所詐欺。
參、法院得心證之理由：
  一、先位之訴部分：
      （一）經查，原告前經由被告維琳公司協理林淑閔之保險
            經紀而向被告宏泰公司投保「宏泰人壽增額終身壽
            險」（保單號碼分別為0000000000、0000000000、
            0000000000、ll00000000，總保額980萬元，分4份
            保單，年繳保險費合計1,913,243元），其保險計
            劃為：第1年保費全額自付，第二年起至第十年止
            之保險費，則以保單質借方式，向被告宏泰公司貸
            款以資繳納，如有不足再自費補足。目的在於藉此
            投保方法以資節稅（日後保險事故發生時，受益人
            所可領取之保險金依遺產及贈與稅法第16條第9款
            規定可不計入遺產，向被告宏泰公司所借貸之保單
            借款，另可列計為原告生前之未償債務而從遺產總
            額中扣除）等情，為兩造所不爭執，信屬實在。
      （二）按保險法第8之1條規定：「本法所稱保險業務員，
            指為保險業、保險經紀人公司、保險代理人公司，
            從事保險招攬之人。」、第9條則規定：「本法所
            稱保險經紀人，指基於被保險人之利益，洽訂保險
            契約或提供相關服務，而收取佣金或報酬之人。」
            ，是保險經紀人乃係受要保人、被保險人之委任，
            而代要保人向保險人洽訂保險契約之人，其應屬要
            保人及被保險人之代理人，而非保險人之受僱人，
            此觀之同法第8條之保險代理人之定義對照，益可
            得知。是訴外人林淑閔既係為保險經紀人公司（即
            被告維琳公司）從事保險招攬，自僅屬被告維琳公
            司之保險業務員，至原證一保險費催告通知書所載
            「業務代表林淑閔」，應僅係系爭保險契約為何人
            所招攬，日後相關保戶服務工作由何人提供之記載
            ，尚無從因該項記載即謂訴外人林淑閔為被告宏泰
            公司之保險業務員。是原告主張訴外人林淑閔兼為
            被告宏泰公司之受僱人一節，尚非可採。
      （三）次按，「從事設計、生產、製造商品或提供服務之
            企業經營者，於提供商品流通進入市場，或提供服
            務時，應確保該商品或服務，符合當時科技或專業
            水準可合理期待之安全性。商品或服務具有危害消
            費者生命、身體、健康、財產之可能者，應於明顯
            處為警告標示及緊急處理危險之方法。企業經營者
            違反前2項規定，致生損害於消費者或第三人時，
            應負連帶賠償責任。但企業經營者能證明其無過失
            者，法院得減輕其賠償責任。」消費者保護法第7
            條定有明文。是企業經營者應確保其提供之商品或
            服務，符合當時專技水準之可合理期待之安全性；
            如該商品或服務，本質上有致生損害之危險者，企
            業經營者有善盡說明及警示義務。企業經營者如有
            違反而致生損害於他人者，不問有無故意或過失，
            固應負損害賠償責任。惟依消費者保護法第7條第3
            項規定，企業經營者所負損害賠償責任，就損害之
            發生及有責原因事實間，仍須有相當因果關係為其
            成立要件者，此觀該條項規定：「企業經營者違反
            前2項規定，致生損害於消費者或第三人時，應負
            連帶賠償責任。但企業經營者能證明其無過失者，
            法院得減輕其賠償責任。」亦明。是企業經營者依
            消費者保護法第7條第3項規定，對於消費者或第三
            人負損害賠責任者，除有違反同條第1項、第2項之
            行為外，並需消費者或第三人所受之損害，與企業
            經營者之違反行為間並有相當因果關係。
      （三）本件原告經由被告維琳公司之保險經紀，而向被告
            宏泰公司投保四份「宏泰人壽增額終身壽險」保險
            契約，訴外人林淑閔並非被告宏泰公司之受僱人一
            節，已如前述。而被告宏泰公司所提供予原告者，
            乃為保險商品，原告依其保險契約之約定及保險法
            之規定，得於保險事故發生時，請求被告宏泰公司
            給付約定之保險金。核其保險商品本身之內容，並
            無不符合當時科技或專業水準可合理期待之安全性
            ，或其保險商品或服務本身具有危害消費者生命、
            身體、健康、財產之可能，至於原告投保之動機為
            何？本非被告宏泰公司所誘引或予以左右，是原告
            以訴外人林淑閔無視財政部對遺產稅之一貫見解，
            其向原告所提供之服務，違反保險業務員管理規則
            第19條第1項第1、5款規定，顯不符合其專業水準
            可合理期待之安全性並致原告受有損害，且屬違反
            保護他人之法律，而構成侵權行為為由，而依消費
            者保護法第7條第1項、第3項規定，請求被告宏泰
            公司負賠償責任一語，自非有據。
      （四）再按，損害賠償之債，以有損害之發生及有責任原
            因之事實，並二者之間，有相當因果關係為成立要
            件。故原告請求損害賠償，如不合於此項成立要件
            者，即難謂有損害賠償請求權存在。又所謂相當因
            果關係，係指依經驗法則，綜合行為當時所存在之
            一切事實，為客觀之事後審查，認為在一般情形上
            ，有此環境，有此行為之同一條件，均發生同一之
            結果者，則該條件即為發生結果之相當條件，行為
            與結果即有相當之因果關係。反之，若在一般情形
            上，有此同一條件存在，而依客觀之審查，認為不
            必皆發生此結果者，則該條件與結果並不相當，不
            過為偶然之事實而已，其行為與結果間即無相當因
            果關係。
      （五）本件依原告所提出由被告維琳公司之保險業務員林
            淑閔為原告所規劃之保險計劃內容觀之，原告乃係
            基於日後身故之遺產稅負擔減輕之考量，而行投保
            系爭保險及為保單質借貸款：
            (1)、按「本法所稱保險，謂當事人約定，一方交付
                保險費於他方，他方對於因不可預料，或不可
                抗力之事故所致之損害，負擔賠償財物之行為
                。」、「保險金額約定於被保險人死亡時給付
                於其所指定之受益人者，其金額不得作為被保
                險人之遺產。」保險法第1條第1項及第112條
                定有明文。
            (2)、「凡經常居住中華民國境內之中華民國國民死
                亡時遺有財產者，應就其在中華民國境內境外
                全部遺產，依本法規定，課徵遺產稅。」、「
                本法稱財產，指動產、不動產及其他一切有財
                產價值之權利。」、「左列各款不計入遺產總
                額... 九、約定於被繼承人死亡時，給付其所
                指定受益人之人壽保險金額、軍、公教人員、
                勞工或農民保險之保險金額及互助金。」、「
                左列各款，應自遺產總額中扣除，免徵遺產稅
                ：... 九、被繼承人死亡前，未償之債務，具
                有確實證明者」，分別為遺產及贈與稅法第1
                條第1項、第4條第1項、第16條第9款及第17
                條第1項第9款所明定。
            (3)、又民法第474條規定：「稱消費借貸者，謂當
                事人一方移轉金錢或其他代替物之所有權於他
                方，而約定他方以種類、品質、數量相同之物
                返還之契約」；保險法第120條第1項另規定：
                「保險費付足1年以上者，要保人得以保險契
                約為質，向保險人借款」。
            (4)、保險契約所表彰之法律關係，為要保人與保險
                公司間之保險契約關係，其契約權義主要為要
                保人負有繳納保險費之義務，而保險人則於保
                險事故發生時負給付保險金之義務。至保單質
                押借款則係基於保險法第120條規定所成立之
                消費借貸關係，借貸雙方之權義則依民法消費
                借貸關係定之，惟另附有以保單價值準備金為
                質之約定。易言之，於借款償還前，倘因保險
                契約滿期或保險事故發生或其他事由，保險人
                須給付保險金或解約金時，保險人得由所應給
                付之保險金或解約金中扣除尚未清償之借款本
                息。是以，保險金之給付乃係基於保險契約而
                生；而保單質押借款之本息支付，則是基於借
                貸契約，二者所根據之法律關，各自不同。
            (5)、本件被告維琳公司所屬業務員林淑閔所為原告
                規劃之保險計劃內容，乃係基於日後原告身故
                後之遺產稅減輕之考量而為。本院參諸卷附被
                告所提出台北高等行政法院95年度訴字667號
                遺產稅事件，曾就被繼承人生前以保單向保險
                公司所質借之貸款如未清償且有確實證明者，
                依遺產及贈與稅法第17條第1項第9款規定得自
                遺產總額中予以扣除之判決內容，是訴外人林
                淑閔因認原告如以系爭保單向被告宏泰公司所
                質借之貸款，於日後保險事故發生時，果尚未
                清償且有確實證明者，得依相關契約約定及法
                律規定之形式內容觀之，該質借之貸款，依遺
                產及贈與稅法第17條第1項第9款規定，尚非絕
                對不得自遺產總額中予以扣除。雖是否確能達
                成原告上述節稅之投保動機，尚待稅捐主管機
                關之實質審核，如有法律上之爭議，並應另循
                行政爭訟程序以資解決。惟參以原告對於訴外
                人林淑閔為其規劃之保險計劃內容，有所明知
                ，且不違背其本意，客觀上尚難認被告維琳公
                司之業務員林淑閔為原告所規劃之保險計劃內
                容，乃係基於詐欺原告之犯意而為，原告復未
                就其所述訴外人林淑閔故意詐欺一節，提出其
                他實證以資認定。是原告向被告宏泰公司所為
                撤銷被詐欺之意思表示及依消費者保護法第7
                條第1項、第3項規定，先位請求被告維琳公司
                及被告宏泰公司負連帶賠償責任；另依消費者
                保護法第51條規定，請求一倍之懲罰性賠償金
                等語，自非有理，原告先位之訴，應予駁回。
  二、備位之訴部分：
      （一）原告另據其與被告宏泰公司於97年3月25
            日在行政院金融監督管理委員會保險局達成原證十
            會議記錄所示「如國稅局函覆業務員規劃無法達到
            節稅效果者，則公司同意保單契撤退費」之協調結
            果為由，備位主張被告宏泰公司應退還其前所繳納
            之保險費及借款利息合計2,736,247元等語。
      （二）按「涉及租稅事項之法律，其解釋應本於租稅法律
            主義之精神，依各該法律之立法目的，衡酌經濟上
            之意義及實質課稅之公平原則為之。」為司法院大
            法官釋字第420號解釋在案，此即核實課稅之原則
            。又所謂「稅捐規避」乃是指利用私法自治、契約
            自由原則，選擇私經濟活動不符常規，欠缺合理交
            易方式，為通常所不使用之異常法形式，並於結果
            上實現所意圖之經濟目的或成果，且因不具備對應
            於通常使用之法形式之課稅要件，因而得以達到減
            輕或排除稅捐負擔之行為。因此「稅捐規避」與合
            法、未濫用的「節稅行為」不同，「節稅」乃是依
            據稅捐法規所預定方式而減少稅捐之負擔，反之「
            稅捐規避」則是利用稅捐法規所未預定之異常或不
            相當形式而意圖規避稅捐負擔之行為。故而，納稅
            義務人不選擇稅法上所考量認為通常之交易形式，
            卻選擇與此不同之迂迴行為或多階段行為或其他異
            常方式，以達成與通常方式相同之經濟效果即減輕
            或排除稅捐負擔者，即應認屬「租稅規避」，實非
            合法之節稅。又「租稅規避」行為因違反租稅公平
            原則，故本於實質課稅原則，應就其事實上所規避
            之方式作為課稅之基礎。
      （三）如前所述，原告經由被告維琳公司之保險業務員林
            淑閔之規劃，而向被告宏泰公司投保系爭4份「宏
            泰人壽增額終身壽險」，除第1年之保險費全額自
            付外，第二年起至第十年止之保險費，則係以保單
            質借方式，向被告宏泰公司另為貸款以供繳納，如
            有不足始另補足，是其投保目的，實係藉舉債方式
            以支付保險費，違反保險立法意旨。其欲於日後保
            險事故發生時，使受益人所可領取之保險金，除依
            遺產及贈與稅法第16條第9款規定不計入遺產外，
            所另向被告宏泰公司借貸之保單借款，欲另列計為
            生前之未償債務而從遺產總額中再予扣除以規避遺
            產稅，並令受益人獲得與繼承相當之所得。該舉債
            投保行為欠缺與經濟實質的相當性，僅係基於減輕
            稅捐負擔目的所進行之非常規交易安排，與保險法
            第1條規定之保險本旨有違，且與同法第112條及遺
            產及贈與稅法第16條第9款規定保險給付不計入遺
            產總額之立法意旨亦不相符，有違租稅公平原則，
            核屬租稅規避，而非合法之節稅甚明，本於實質課
            稅原則，稅捐機關仍應就其事實上所規避之與經濟
            實質相當之法形式作為課稅之基礎。
      （四）按解釋契約，應於文義上及論理上詳為推求，以探
            求當事人立約時之真意，並通觀契約全文，斟酌訂
            立契約當時及過去之事實、交易上之習慣等其他一
            切證據資料，本於經驗法則及誠信原則，從契約之
            主要目的及經濟價值作全盤之觀察，以為其判斷之
            基礎，不能徒拘泥字面或截取書據中一二語，任意
            推解致失其真意。本件原告與被告宏泰公司於97年
            3月25日在行政院金融監督管理委員會保險局所達
            成原證十會議記錄所示之「如國稅局函覆業務員規
            劃無法達到節稅效果者，則公司同意保單契撤退費
            」之協調結果，其文字固有記載「如國稅局函覆業
            務員規劃無法達到節稅效果」，核其真意，乃係以
            訴外人林淑閔所為原告規劃之上述保險計劃內容能
            否確實達成原告所企求之遺產稅負擔減輕之目的，
            而為被告宏泰公司應否退還原告前所繳納之保險費
            之條件，而非必由國稅局為明確之函覆內容不可。
            是原證七所示中區國稅局之書函內容雖未就本件原
            告所投保而尚未發生保險事故及繼承情事之具體個
            案為明確之表示，然依上述實質課稅原則之見解，
            本件訴外人林淑閔所為原告所規劃之上述保險計劃
            內容，依現今之法律規定及立法意旨，本院認其並
            不能達成原告所企求之遺產稅負擔減輕之目的。應
            認原告與被告宏泰公司所達成之原證十會議記錄所
            示之退費條件，業已成就。則原告據以訴請被告宏
            泰公司退還其先前所繳納之保險費，自屬有據。
      （五）末按，二人互負債務，而其給付種類相同、均屆清
            償期者，各得以其債務，與他方之債務，互為抵銷
            ，以消滅債之關係，此觀民法第334條第1項前段定
            有明文。又抵銷為消滅債務之單獨行為，只須與前
            述所定之要件相符，一經向他方為此意思表示即生
            消滅債務之效果，原不待對方之表示同意。另保單
            質押借款係基於保險法第120條規定所成立之消費
            借貸關係，與保險契約所根據之法律關係，各自不
            同而屬各列獨立，原告所稱因遭詐欺伊不須給付保
            單質押借款本息一語，尚非可採。則被告宏泰公司
            就原告所應清償之保單質押貸款本息，而為與伊上
            述所應退還原告之保險費為抵銷之抗辯，核屬有據
            。從而，依被告宏泰公司所提出為原告所不爭執之
            被證13繳費貸款明細表所載（a）累積已繳保險費
            、（b）貸款本金、（c）累計至97年12月15日之保
            單借款利息、（d）已繳利息各欄所示金額，及原
            告所同意被告宏泰公司所抗辯之97年12月15日為貸
            款利息計算截止日，而為計算。本件原告所得請求
            被告宏泰公司退還之保險費應為2,650,004元。
  三、綜上所述，原告先位之訴主張被告宏泰公司、維琳公司應
      連帶給付5,472,494元及自起訴狀繕本送達之翌日起至清
      償日止，按週年利率5%計算之利息，為無理由。另其備位
      之訴請求被告宏泰公司給付2,736,247元及自起訴狀繕本
      送達之翌日起至清償日止，按週年利率5%計算之利息，就
      其中之2,650,004元及自97年10月8日起至清償日止，按週
      年利率5%計算之利息範圍內，為有理由，爰予准許；逾此
      部分所為請求，則非有理，應予駁回。
  四、假執行之宣告：本件兩造分別陳明願供擔保，聲請宣告假
      執行及免為假執行，就原告勝訴部分，經核均無不合，爰
      各酌定相當之擔保金額，併予准許。原告敗訴部分，其假
      執行之聲請，則予駁回。
肆、本件事證已臻明確，兩造其餘攻擊防禦方法及舉證，核與判
    決結果無影響，爰不逐一論述，併予敘明。
伍、據上論結，原告之訴為一部有理由、一部無理由，依民事訴
    訟法第79條、第390條第2項、第392條，判決如主文。
中    華    民    國    98    年    2     月    11    日
                  民事第二庭    法  官  林宗成
上正本係照原本作成。
如對本判決上訴，須於判決送達後20日內向本院提出上訴狀。
中    華    民    國    98    年    2     月    11    日
                                書記官


司法院資訊處製作；財團法人民間司法改革基金會備份。
